臺北高等行政法院判決　　　　　　　　　　　　　　　九十三年度簡字第五五三號
　　原　　　告　甲○○
　　被　　　告　法務部
　　代　表　人　乙○○部長）.
右當事人間因公職人員財產申報法事件，原告不服行政院中華民國九十三年二月十一
日院臺訴字第０九三００八一０一四號訴願決定，提起行政訴訟。本院判決如左：
　　主  文
原告之訴駁回。
訴訟費用由原告負擔。
　　事  實  及　理　由
一、事實概要：緣本件被告以原告原係公務人員退休撫卹基金管理委員會秘書室科長
    ，為公職人員財產申報法第二條第一項第十一款所定應申報財產之人員，於民國
    （下同）九十一年申報財產時，漏報原告本人及配偶張玉華銀行存款新臺幣（下
    同）四一七、０六八元及五二九、五○六元，故意申報不實，乃依公職人員財產
    申報法第十一條第一項後段規定，以九十二年九月十九日法財申罰字第０九二一
    一０九九八九號處分書處以罰鍰六萬元。原告不服，提起訴願，經遭駁回，遂向
    本院提起本件行政訴訟，請求撤銷訴願決定及原處分。
二、原告起訴意旨略稱：
  (一)原告與配偶因工作地點與家庭生活都在不同縣市，為照顧妻兒乃將大部分薪俸交
    由配偶處理。又原告的薪俸除支應家庭生活所需及投資外，配偶悉數以原告名義
    存在銀行。原告之配偶於結婚後即在家母開設的商店幫忙，家母年歲漸增乃由配
    偶實際經營該商店，因經營商店需要，在當地的銀行或農會亦設有自己名義的存
    款戶頭。八十七年以後，經營商店日益困難，為支應貨款需要，乃將夫妻間的存
    款交互使用，而原告未參與經營，且遠在台北，對存款的詳細情形不甚了解。
  (二)原告係於八十九年七月調到公務人員退休撫卹基金管理委員會任職，為應申報財
    產之人員，因首次需要申報財產，對相關法令從未接觸，全依財產申報表所列項
    目誠實申報。又申報表未規定需檢附證明文件或查詢方法，有關存款資料皆由原
    告以電話向配偶查詢，經主管單位銓敘部政風室審查通過後，並以此方法填報了
    三年的存款資料。惟九十二年三月初政風室承辦人以電話通知原告九十一年財產
    申報表部分資料有誤，其中定期存款金額中有二筆戶名誤植，有一筆金額未分開
    填列，但定期存款總金額是正確的。另漏填原告夫妻活期存款金額共九四四、五
    一四元，應附具聲明書前往補正。時值原告已調至立法院法制局任職，仍即遵所
    囑前往補正，原告以薪俸向來交予配偶以定存處理，故於補正說明二：「存款事
    宜均由內人辦理，而本人申報時僅向她查詢定存資料，至於與抽查金額有不符處
    ，因有時間差距，尚屬難免。」惟仍經第二次通知經就漏填活期存款一節再提補
    充聲明書，經向配偶查詢結果謂：「．．．有疏漏之處，實因內人認為活期存款
    係做為貨款往來的暫存款項，金額變動極為快速，故未列入財產申報的範圍，．
    ．．」。
  (三)原告來台北服務後，即將股票帳戶遷至統一證券南京分公司，申報財產時為填報
    股票數額，原告均於填報前到證券公司補摺所列為準。又因原告在退撫基金任職
    時，雖非財務操作人員，而仍為做到利益迴避，在二年半的期間原告自動停止投
    資股票，故該期間集保存摺除集保公司所加註的「轉出」、「轉入」外，餘均為
    「餘額登摺」；至於存款部分，因個人薪資係交由配偶處理，不了解存款的詳細
    情形，且原告因遠在台北工作，以電話要配偶向位在南投的銀行查證，為不得已
    的方法，凡此均可見原告申報財產態度之嚴謹，絕無被告所謂「草率填報」之情
    形。
  (四)依公職人員財產申報資料審核及查閱辦法第十條第一項：「受理申報機關（構）
    認申報人故意申報不實者，應依本法第十一條第一項後段及其他規定處理。」及
    同條第二項前段規定：「受理申報機關（構）認申報人非故意申報不實者，應通
    知申報人限期補正；逾期不補正．．．」，銓敘部政風室二次通知原告補正，即
    認定原告非故意申報不實；且原告均如期前去補正，故應無違法情事。
  (五)依照公職人員財產申報法第十一條第一項之規定，僅對故意申報不實之行為始受
    處罰。今被告以「受處分人明知應據實申報財產，卻未在申報之初，向其配偶仔
    細查詢財產狀況，即以電話詢問方式草率填報，如何認其有據實申報之確信？其
    有申報不實之故意，堪可認定。」是忽略了原告長期在外工作，薪俸交予配偶管
    理，查詢存款資料不便的事實，雖有漏填之過失，相對於股票數額可以在台北查
    詢，皆於申報前辦理補摺，可見絕非故意申報不實；又被告忽視受理申報機關審
    核後依法通知原告限期補正的程序，有違行政程序法第九條：「行政機關就該管
    行政程序，應於當事人有利及不利之情形，一律注意。」之規定及憲法保障人民
    權益之意旨。
三、按警政、司法調查、稅務、關務、地政、主計、營建、都計、證管、採購之縣（
    市）級以上政府主管人員，及其他職務性質特殊經主管院會同考試院核定有申報
    財產必要之人員，應依法申報財產。「公職人員應申報之財產如左：一、不動產
    、船舶、汽車及航空器。二、一定金額以上之存款、外幣、有價證券及其他具有
    相當價值之財產。三、一定金額以上之債權、債務及對各種事業之投資。公職人
    員之配偶及未成年子女所有之前項財產，應一併申報。」「公職人員明知應依規
    定申報，無正當理由不為申報，處新台幣六萬元以上三十萬元以下罰鍰。其故意
    申報不實者，亦同。」為公職人員財產申報法第二條第一項第十一款、第五條及
    第十一條第一項所規定。又存款、有價證券每類總額達一百萬元，或有價證券之
    上市股票總額達五十萬元者，即應申報。亦為同法施行細則第十九條第一項第一
    款所明定。上開公職人員財產申報法第十一條第一項前段所謂「公職人員明知應
    依規定申報」，係指公職人員明知自己係公職人員財產申報法第二條規定之人員
    ，有申報財產之義務，乃著重在事前對於法定義務之知悉；而所謂「無正當理由
    不為申報」，乃著重在「不為申報」之消極事實，不問其「不作為」係出於故意
    或過失。故公職人員明知其有申報財產之義務，於逾越法定期限後，無正當理由
    全然未辦理財產申報者，無論其不為申報係因故意或過失，均應受罰（改制前行
    政法院八十八年判字第四二○四號判決意旨參照）。至於同條項後段所定「故意
    申報不實」，則指已辦理財產申報，但申報內容因申報人故意短報、漏報、溢報
    或虛報而不正確者而言，並非以隱匿財產為限，而所謂「故意」，除直接故意外
    ，亦包括間接故意，即參酌刑法第十三條第二項規定意旨，行為人對於申報內容
    不正確之事實，預見其發生而其發生並不違背其本意者，以故意論（改制前行政
    法院八十八年度判字第四二０三號判決意旨參照），合先敘明。
四、本院查：
  (一)本件原告於九十一年申報財產時，關於存款部分，僅申報其本人之第一商業銀行
    草屯分行定期存款二百四十萬元及其配偶張玉華之第一商業銀行草屯分行定期存
    款一百三十萬元、臺灣銀行中興新村分行定期存款三百萬元。而漏報其本人之臺
    灣銀行彰化分行活期儲蓄存款二、一五五元、第一商業銀行世貿分行活期儲蓄存
    款一、０００元、草屯分行活期儲蓄存款四一０、四四七元、支票存款三、四六
    六元，計四一七、０六八元，其配偶張玉華之臺灣銀行中興新村分行活期儲蓄存
    款四０七、六五九元、第一商業銀行草屯分行活期儲蓄存款一一九、七八七元、
    第一商業銀行台中分行活期存款二、○六○元，計五二九、五○六元（原處分書
    漏列第一商業銀行台中分行活期存款二、○六○元），此有原告九十一年公職人
    員財產申報表、臺灣銀行九十二年三月三日銀營一乙密字第０九二０００四二四
    八一號函及所附存放款明細表、第一商業銀行世貿銀行九十二年三月十三日一世
    字第七號函、第一商業銀行台中分行九十二年三月十二日一台中字第一四五號函
    、第一商業銀行草屯分行九十二年三月十四日一屯字第一二七四號函及所附各類
    存款明細表等影本附原處分卷可稽。足見原告於九十一年十二月二十七日為財產
    申報時，其本人及配偶之存款均已到達應一併申報之標準，原告雖有申報，但客
    觀上卻有應申報之財產，而申報不實（不完全）之情形。
  (二)原告當時係公務人員退休撫卹基金管理委員會秘書室科長，為公職人員財產申報
    法第二條第一項第十一款規定應申報財產之人員，自應忠實履行財產申報義務，
    且各項財產申報標準，公職人員財產申報法及填表說明均已詳細填載並送達原告
    ，原告申報之初自應詳細閱覽，並向其配偶詳實查詢後據以申報，至存款種類不
    論為定期或活期存款，均應確實申報，此為當然之理。揆諸原告自承「存款事宜
    均由內人辦理，而本人申報時僅向她查詢定存資料」、「有疏漏之處，實因內人
    認為活期存款係做為貨款往來的暫存款項，金額變動極為快速，故未列入財產申
    報的範圍」云云，足見原告明知其本人及配偶均有活期存款，卻不查詢活期存款
    數目，而完全不申報活期存款（連公務員薪資所匯入之活期帳戶存款，亦未申報
    ），其如何會有據實申報之確信？何況原告漏報系爭活期存款高達九十四萬餘元
    ，金額非微，其明知自己所申報之存款資料僅有定期存款，而欠缺活期存款，卻
    仍據以申報，對於所造成不真實之結果，實難謂無故意。被告以其故意申報不實
    ，依公職人員財產申報法第十一條第一項後段之規定，處以罰鍰六萬元，認事用
    法並無不合，且係處以法定最低度罰鍰，亦無裁量逾越權限或濫用權力之情事。
  (三)本件係由銓敘部政風室陳報法務部政風司裁罰，此有銓敘部政風室九十二年五月
    二十日室政字第○七九號書函附原處分卷可稽，原告主張銓敘部政風室認定原告
    非故意申報不實云云，容有誤會。至於原告辯稱申報表未規定需檢附證明文件或
    查詢方法，有關存款資料皆由原告以電話向配偶查詢，經主管單位銓敘部政風室
    審查通過後，並以此方法填報了三年的存款資料云云，實因前兩次之申報未遭抽
    查以致未被發覺有漏報活期存款情事，自不能以政風單位先前未加糾正，即主張
    其本次之申報方式為正確。
五、綜上所述，原處分認事用法既無違誤，訴願決定予以維持，即無不合，原告仍執
    前詞及個人主觀之見解，請求撤銷訴願決定及原處分，為無理由，應予駁回。又
    本件依卷內資料，事證已臻明確，爰不經言詞辯論為判決。
據上論結，本件原告之訴為無理由，爰依行政訴訟法第二百三十三條第一項、第九十
八條第三項前段，判決如主文。
中　　華　　民　　國　　九十三　　　年　　　九　　　　月　 　三　　　日
                                  臺北高等行政法院  第二庭
      　　　　　　　　　　　　　　　　　　　　      法　官　林文舟
右為正本係照原本作成。
本件以訴訟事件所涉及之法律見解具有原則性者為限，始得於本判決送達後二十日內
向本院提出上訴狀並表明上訴理由，如已於本判決宣示後送達前提起上訴者，應於判
決送達後二十日內補具上訴理由（均按他造人數附繕本），且經最高行政法院許可後
方得上訴。
中　　華　　民　　國　　九十三　　　年　　　九　　　　月　 　三　　　日
                                                   書記官  余淑芬
